【裁判字號】    97,訴,4088
【裁判日期】    971224
【裁判案由】    強盜等
【裁判全文】
臺灣板橋地方法院刑事判決              97年度訴字第4088號
公  訴  人  臺灣板橋地方法院檢察署檢察官
被      告  甲○○
選任辯護人  李淵聯律師
            沈棱律師
上列被告因強盜等案件，經檢察官提起公訴（97年度偵字第
22092 號），本院判決如下：
    主  文
甲○○無罪。
    理  由
一、公訴意旨略以：被告甲○○於97年7 月30日凌晨，因發現其
    騎乘之車號N53-999 號重型機車之接合器鬆脫，竟意圖為自
    己不法所有，於是日4 時30分許，在臺北縣板橋市○○街36
    巷5 號1 樓之樓梯間，見丁○○所有車號M89-369 號重型機
    車停放該處且無人看守，遂先將其騎乘之機車停放在該建物
    之門外後，即侵入樓梯間內（侵入住宅部分未經告訴）將丁○○機車放倒，再持客觀上足供兇器使用之三角扳手著手竊
    取丁○○機車之零件時，因遭乙○○○發現並高喊捉賊，被
    告隨即逃離，惟因見現場只有乙○○○一人，其又立即折返
    欲騎乘原車離開，然因乙○○○大聲喊叫，其乃持三角扳手
    架住乙○○○脖子，乙○○○則以隨手拾得之木棍抵抗，被
    告竟又基於傷害及脫免逮捕之犯意，先奪下乙○○○所持木
    棍，並持以毆打乙○○○背部，造成乙○○○受有左後側背
    部挫傷疼痛之傷害，並致乙○○○難以抗拒，被告乃再度欲
    騎乘機車離開，適丙○○及丁○○下樓察看，見狀即上前與
    被告發生扭打，始阻止被告逃離，因認被告涉犯刑法第329
    條、第330 條之加重強盜，同法第277 條第1 項之傷害等罪
    嫌。
二、按犯罪事實應依證據認定之，無證據不得認定犯罪事實；不
    能證明被告犯罪者，應諭知無罪之判決，刑事訴訟法第154
    條第2 項、第301 條第1 項分別定有明文。又事實之認定，
    應憑證據，如未能發現相當證據，或證據不足以證明，自不
    能以推測或擬制之方法，以為裁判基礎。再認定不利於被告
    之事實，須依積極證據，苟積極證據不足為不利於被告事實
    之認定時，即應為有利於被告之認定，更不必有何有利之證
    據。而認定犯罪事實所憑之證據，雖不以直接證據為限，間
    接證據亦包括在內；然而無論直接或間接證據，其為訴訟上
    之證明，須於通常一般之人均不致有所懷疑，而得確信其為
    真實之程度者，始得據為有罪之認定，倘其證明尚未達到此
    一程度，而有合理之懷疑存在，致無從為有罪之確信時，即
    應為無罪之判決。而刑事訴訟法第161 條已於91年2 月8 日
    修正公布，其第1 項規定：檢察官就被告犯罪事實，應負舉
    證責任，並指出證明之方法。因此，檢察官對於起訴之犯罪
    事實，應負提出證據及說服之實質舉證責任。倘其所提出之
    證據，不足為被告有罪之積極證明，或其指出證明之方法，
    無從說服法院以形成被告有罪之心證，基於無罪推定之原則
    ，自應為被告無罪判決之諭知（最高法院30年上字第816 號
    、40年臺上字第86號、76年臺上字第4986號、92年臺上字第
    128 號判例意旨參照）。
三、公訴人認被告涉犯加重強盜與傷害等罪嫌，無非依證人乙○○○、丙○○、丁○○之陳述，乙○○○出示之臺北縣立醫
    院驗傷診斷書，現場照片與案發路口監視器錄影翻拍之畫面
    ，與從被告處扣得之三角扳手等為其論據。被告則堅詞否認
    其有何公訴人所指犯行，辯稱：當日伊騎乘之車係向朋友借
    得，因該車引擎接合器有經常性鬆脫之問題，所以伊乃到四
    維路向另一友人商借修理工具，其後伊再騎上機車至丁○○
    住處附近時，機車好像又怪怪的，結果一停下來就熄火了，
    伊就覺得很累便蹲在車旁休息，之後就被乙○○○打了，伊
    根本未有行竊動作，至於伊與乙○○○發生拉扯，係因乙○○○用木棍打伊，伊為阻止對方，才想要將該木棍搶下，或
    係在此過程中乙○○○自己不慎撞傷，伊未曾毆打乙○○○
    等語。辯護人則以：被告如真欲前往行竊絕不至於故發聲響
    ，使乙○○○有發現之機會，況被告既未有竊盜或搶奪之著
    手行為，自無成立準強盜罪之可能等語為被告辯護。
四、經查：
（一）查本判決下列所引用之各項證據方法之證據能力，當事人
      於本院準備程式及審判期日中均未予爭執，且迄至言詞辯
      論終結前亦未再聲明異議，本院審酌該等言詞陳述及書面
      作成時之情況，並無不宜作為證據之情事，依刑事訴訟法
      第159條之5之規定，自均得作為證據。至其餘非屬供述證
      據部分，查既無違法取得之跡證，被告與辯護人對此亦無
      質疑，自同具證據能力。
（二）證人乙○○○於警詢、偵查與本院審理中，固始終表示：
      當天凌晨4 時許，伊聽到有摩托車聲音很大聲，來來回回
      的，伊倒回去睡覺後，就聽見摩托車沒有熄火停在家樓下
      ，並且聽到有移動樓梯間摩托車的聲音，另有扳手掉落地
      面的聲響，伊想說是小偷，便隨即下樓察看，就發現被告
      把丁○○之機車放倒，在拆卸東西，伊就問被告在作什麼
      ，被告就很慌張地往外跑，伊從聽到扳手掉到地上，到下
      樓問被告在作什麼，前後差不多約30秒等語。乙○○○先
      前聽聞巷內機車來回所發聲響既已有一段時間，迄聽見有
      台未熄火之摩托車停在樓下因而起身，並進而下樓察看，
      終至發現被告為止，倘被告確曾下手竊取丁○○之機車零
      件，且其所有舉措均為乙○○○察覺，則被告自來往乙○○○住處所在巷道開始，進而物色確認行竊對象再行著手
      ，前後過程估計至少應會持續數分鐘之久，惟經本院當庭
      勘驗乙○○○住處巷口監視器錄影攝得案發前後之影像，
      確認該段影片播放時間顯示1 分4 秒處，被告才騎車進入
      巷內，並以一迴轉動作後停置於乙○○○住處門外，於1
      分12秒處被告將車停妥後，竟在2 秒之後，即時間顯示1
      分14秒處即看見被告從畫面左方陰影處跑向右方畫面之外
      ，乙○○○隨即從畫面左方之樓梯間所在位置衝出，有本
      院勘驗筆錄附卷可查。基此，被告自出現於畫面之中，直
      到將車停於乙○○○住處門口，前後只延續8 秒鐘，而從
      被告下車到迅速跑離畫面之外，時間上更僅差2 秒，於此
      之前，從未見被告出入該條巷弄，則有疑問者為，被告如
      真曾來回於乙○○○住處之外，何以監視器錄影畫面中未
      有任何紀錄，倘被告將車停妥之後，確已進入該處樓梯間
      ，更如乙○○○聽聞之情形般，曾將丁○○機車放倒，進
      而動用拆卸機車零件，還於過程中不慎將工具扳手摔落地
      面發出聲響，致乙○○○發覺有異下樓察看，此等經過又
      怎能如監視畫面所示，於2 秒內全部完成。前開錄影畫面
      ，經本院電聯臺北縣政府警察局海山分局確認未曾經過剪
      輯，且因已逾原拍攝時間甚久，原始資料已經刪除而無法
      再行調取，此有電話記錄查詢表乙紙在卷可查，本案在證
      人乙○○○之陳述經過，與監視器錄得被告之相關畫面影
      像間，既有如上矛盾之時間落差存在，復無其他證據顯示
      該錄影畫面並非完整而得對此為合理解釋，縱證人乙○○○記憶無誤，亦難認其於住處內聽得之樓下聲響確為被告
      所發。
（三）被告早於警詢時，即不斷強調伊係將機車停放於乙○○○
      住家樓下門前，並蹲於該處休息，乙○○○可能以為伊是
      小偷，因此一下來就拿木棍打伊頭部，其後無論係於檢察
      官偵訊時，抑或本院準備、審理程序中，均未曾翻易其詞
      ，依本院勘驗之錄影畫面經過，亦顯示當時被告跑離之後
      ，乙○○○即出現於畫面之中，且其手中已持有一類似木
      棍之物，對照證人乙○○○之木棍是被告折返欲騎車離開
      時，才順手從路邊拾起之物所言，被告辯稱其蹲於該處後
      ，即遭乙○○○以木棍攻擊頭部，伊遂趕緊跑離，其頭部
      更因之受傷，而有卷附診斷證明書為憑之相關情節，毋寧
      更符合錄影攝得之當時狀況，而可認係事實無誤。證人乙○○○或係因事出突然使其心生緊張致對當時發生之事情
      經過印象模糊，惟無論係因何故，證人乙○○○所言既與
      監視器錄影所載影像有所出入，實無由持以為被告不利之
      認定。
（四）按刑法第329 條所定之竊盜以強盜論，係指已著手搜取財
      物行為，足構成竊盜罪名，為湮滅罪證，當場施以強暴、
      脅迫者而言，若尚未著手於竊盜行為之實行，則根本不能
      成立竊盜罪名，從而其為湮滅罪證，實施強暴殺人，亦即
      難以準強盜殺人罪論擬，最高法院57年臺上字第1017號判
      例見解可資參照。證人乙○○○所述既存如上瑕疵而難盡
      信，證人丁○○、丙○○所見者復僅為被告與乙○○○在
      巷道中發生拉扯後之經過，證人丁○○另雖作證稱：伊機
      車排氣管之螺絲有鬆掉一顆，惟經檢察官進而追問：螺絲
      鬆掉，是否因為沒鎖緊，還是因為被外力旋開後，證人丁○○則表示其不清楚，從而自不得逕謂此確係被告所為。
      至被告當時雖將機車停放於乙○○○住處門前，姑不論被
      告是否真曾進入該處樓梯間內此節，因錄影畫面不甚清晰
      已難判斷外，綜合前開分析，單憑被告先前無進出該巷道
      之紀錄，於機車停妥後，僅過2 秒即因遭乙○○○持棍追
      逐而逃離現場之情形以觀，其留置該地時間如此之短，又
      豈能遽認被告斯時確已達以行竊之意思接近財物，並進而
      物色財物之行為階段（最高法院82年度第2 次刑事庭會議
      決議意旨參照），準此，本案並無證據可證被告已構成竊
      盜未遂，遑論既遂之罪名，公訴人認被告涉有準強盜罪嫌
      之指述部分，尚乏依據。
（五）公訴人認被告另涉有毆打乙○○○，致其成傷之傷害罪嫌
      。惟依本院勘驗錄影畫面，並作成勘驗筆錄在卷之結果，
      確認被告跑離現場後，乙○○○隨即持似木棍之物衝出，
      站立於巷內，之後被告跑回現場與乙○○○展開拉扯，並
      且回到機車處欲騎車離開，因乙○○○阻其離去，被告機
      車因而倒地，被告遂再次與乙○○○有所拉扯，此時被告
      似僅欲將乙○○○之手中棍棒搶走，兩人便於原地轉圈，
      之後被告放棄搶奪乙○○○手中棍棒，欲重新遷車離去，
      但該輛機車似又突然熄火，被告只得蹲地修理，乙○○○
      則站立一旁監視被告，之後丙○○、丁○○相繼下樓，並
      協助壓制被告，眾人展開拉扯並抱在一起，只見被告遭人
      由後方抱住，並且極力掙扎想要掙脫，最終被告放棄直至
      員警據報抵達。據此，本院於勘驗中前後僅見被告因遭乙○○○持狀似棍棒之物追逐逃離後，為求騎車離去，故重
      新回到現場，此時雖與乙○○○展開第一次拉扯，惟明顯
      可見其當時目的只為擺脫乙○○○，並無任何刻意朝向乙○○○施以傷害之行為，之後反係乙○○○為阻止被告，
      致被告機車倒地，被告為排除此等狀況始再次與乙○○○
      拉扯，然此階段兩人亦僅有各以雙手由自己之方向抓握該
      棍棒狀物的動作，因彼此均不願鬆手，使得被告與乙○○○不斷於原地轉圈，於其間被告肢體與乙○○○間查無任
      何接觸，待被告放棄搶下木棍之嘗試後，其更未再有任何
      主動攻擊之舉動，之後丙○○、丁○○下樓所生之再度拉
      扯，則已與乙○○○全無關係。而證人乙○○○稱其背部
      之傷係被告持木棍揮擊造成，證人丙○○表示下樓時曾看
      到被告在徒手毆打乙○○○，所言與上開勘驗中呈現之影
      像既均存有顯著歧異，自無憑信可能。
（六）被告一來從未由乙○○○手中搶下木棍，要無可能持以傷
      害乙○○○，再者錄影畫面顯示之情節，均只見被告為逃
      離現場所為之掙扎，全無主動之毆打行為，乙○○○所受
      之傷，是否確如起訴書所載，係「被告奪下乙○○○所持
      木棍，並持以毆打乙○○○背部造成」，已非無疑，況本
      案被告既無從證明先前曾有何竊盜之不法行為，乙○○○
      或因誤會方將被告視作小偷，被告為求離開現場，在乙○○○不斷阻擋下，徒手用以排除干擾之舉動，既屬必要，
      亦難謂有何過度反應之處，縱真因此於過程中致乙○○○
      受有傷害，當亦得依刑法第23條前段之規定主張正當防衛
      ，而阻卻其行為之違法性，準此，乙○○○所受之傷，既
      無證據證明係因何故導致，縱認係被告行為造成，揆諸前
      開說明，亦無評價為違法之可能，公訴人認被告另涉傷害
      罪嫌部分，同亦難認可採。
五、綜上所述，公訴人於本案所舉證據，除得證被告曾於斯時斯
    地出現該處，及被告欲行離去曾採取之相關反應外，就被告
    有無行竊作為，對乙○○○曾否施以強暴舉措並致其不能抗
    拒，及乙○○○所受傷勢何來等事項之說明上，均與本院勘
    驗錄影畫面重現之現場狀況迥然有異，該等矛盾更無法藉公
    訴人所舉證據尋得合理解釋，被告有無可能係碰巧行至該處
    ，乙○○○發覺之竊盜機車零件者是否另有他人，或真係因
    誤會始生本案，凡此種種既仍有諸多解釋空間，自不得徒憑
    證人乙○○○等顯有瑕疵之指訴內容，即認被告確有公訴人
    所指犯行。此外，復查無其他積極證據足證被告曾有攜帶兇
    器行竊，再為脫免逮捕改施強暴，並致乙○○○成傷之任何
    行為，自難遽以加重強盜及傷害等罪名將其相繩，本案公訴
    人之舉證義務既屬未盡，徵諸首開說明，自應依法對被告為
    無罪之諭知。
據上論斷，應依刑事訴訟法第301條第1項，判決如主文。
本案經檢察官蘇振文到庭執行職務。
中    華    民    國    97    年    12    月    24    日
                  刑事第六庭審判長  法  官  胡堅勤
                                    法  官  林家賢
                                    法  官  盧軍傑
上列正本證明與原本無異。
如不服本判決，應於判決送達後10日內敘明上訴理由，向本院提
出上訴狀 (應附繕本) ，上訴於臺灣高等法院。其未敘述上訴理
由者，應於上訴期間屆滿後20日內向本院補提理由書「切勿逕送
上級法院」。
                                    書記官  周玉茹
中    華    民    國    97    年    12    月    24    日


司法院資訊處製作；財團法人民間司法改革基金會備份。
